【裁判字號】    98,審訴,994
【裁判日期】    990914
【裁判案由】    重傷害等
【裁判全文】
            臺灣士林地方法院刑事判決
公  訴  人  臺灣士林地方法院檢察署檢察官
被      告  乙○○
指定辯護人  呂立彥律師
上列被告因重傷害等案件，經檢察官提起公訴（98年度偵字第76
83號），本院判決如下：
    主  文
乙○○服用酒類，不能安全駕駛動力交通工具而駕駛，處罰金新
臺幣伍萬元，如易服勞役，以新臺幣壹仟元折算壹日；又使人受
重傷，處有期徒刑陸年，扣案之魚刀壹支沒收。
    事  實
一、乙○○於民國98年5 月24日上午8 時許，在臺北縣汐止市○○街之力行市場飲用啤酒後，已達不能安全駕駛動力交通工
    具之程度，仍於同日下午2 時許，駕駛其所有之車牌號碼49
    01─QX號自用小貨車欲自其於該市場內之販魚攤位返回南港
    ，嗣於其駕車行經臺北縣汐止市○○街59巷巷口欲迴車時，
    因與丙○○所駕駛之車牌號碼6J─0455號自用小貨車發生行
    車糾紛，雙方一言不合發生衝突，過程中丙○○動手推倒乙○○，乙○○欲以還擊，明知手持利刃朝人手臂攻擊，有使
    人受傷成殘之虞，仍基於重傷害之故意，起身前往其於該市
    場內之販魚攤位拿出其所有之魚刀一支，並即持該刀往丙○○左手臂攻擊，致丙○○受有左手切割傷合併10條肌腱、尺
    神經及尺動脈斷裂，經緊急送醫治療後，仍有因尺神經支配
    之14條內收肌萎縮而造成手指鷹爪變形無法內縮外展之嚴重
    減損左手一肢機能之重傷害。嗣員警據報前往現場處理，發
    現身上沾滿血跡及散發濃厚酒氣之乙○○後，遂上前加以逮
    捕，並對其實施酒精濃度測試，除當場測得其呼氣酒精濃度
    達每公升0.58毫克，另扣得魚刀1 支，而偵悉上情。
二、案經臺北縣政府警察局汐止分局報告臺灣士林地方法院檢察
    署檢察官偵查起訴。
    理  由
甲、程序部分：
壹、按鑑定之經過及其結果，應命鑑定人以言詞或書面報告。又
    法院或檢察官得囑託醫院、學校或其他相當之機關、團體為
    鑑定，或審查他人之鑑定，並準用第203 條至第206 條之1
    之規定，刑事訴訟法第206 條第1 項及第208 條第1 項前段
    分別定有明文。查卷附之國防醫學院三軍總醫院（下稱三軍
    總醫院）98年7 月7 日院三醫勤字第0980010138號函文意見
    書、99年3 月23日院三醫勤字第0990004234號函文意見書及
    國立臺灣大學醫學院附設醫院（下稱臺大醫院）99年6 月10
    日校附醫祕字第0990901954號函文意見書（附於偵卷第82頁
    ，本院卷第52頁、第62頁至第63頁），分別係臺灣士林地方
    法院檢察署檢察官、本院囑託醫院所為之鑑定書面報告，性
    質屬刑事訴訟法第206 條第1 項所稱之鑑定報告，參照刑事
    訴訟法第159 條第1 項「除法律有規定者」之例外（修法意
    旨明確指出包含同法第206 條）之規定，本案所引用上開函
    文意見書均有證據能力。
貳、又按被告以外之人於偵查中向檢察官所為陳述，除顯有不可
    信之情況者外，得為證據，刑事訴訟法第159 條之1 第2 項
    定有明文。偵查中對被告以外之人（包括證人、鑑定人、告
    訴人、被害人及共同被告等）所為之偵查筆錄，或被告以外
    之人向檢察官所提之書面陳述，性質上均屬傳聞證據。惟現
    階段刑事訴訟法規定檢察官代表國家偵查犯罪、實施公訴，
    依法其有訊問被告、證人及鑑定人之權，證人、鑑定人且須
    具結，而實務運作時，檢察官偵查中向被告以外之人所取得
    之陳述，原則上均能遵守法律規定，不致違法取供，其可信
    度極高，職是，被告以外之人前於偵查中已具結而為證述，
    除反對該項供述得具有證據能力之一方，已釋明「顯有不可
    信之情況」之理由外，不宜以該證人未能於審判中接受他造
    之反對詰問為由，即遽指該證人於偵查中之陳述不具證據能
    力。查證人即告訴人丙○○、證人簡金全、周雅芳於偵查中
    之證述（參見偵卷第67頁至第68頁、第68頁至第69頁、第70
    頁至第71頁），其等均未曾提及檢察官在偵查時有不法取供
    之情形，被告及辯護人亦未反對該等證據得具有證據能力或
    釋明該等證據具有「顯有不可信之情況」，依上開說明，上
    開證據均有證據能力。
、再按除顯有不可信之情況外，公務員職務上製作之紀錄文書
    、證明文書及從事業務之人於業務上或通常業務過程所須製
    作之紀錄文書、證明文書，得為證據，刑事訴訟法第159 條
    之4 第1 款、第2 款定有明文。查卷附之臺北縣政府警察局
    汐止分局酒精測定黏貼紀錄表（序號：082828號）、汽機車
    駕駛人酒後生理協調平衡檢測紀錄表、刑法第一百八十五條
    之三案件測試觀察紀錄表、三軍總醫院住院病歷影本、三軍
    總醫院附設民眾診療服務處98年5 月25日北市衛醫字第0501
    110514號診斷證明書（附於偵卷第25頁、第26頁、第27頁、
    第83頁至第105 頁、第111 頁），分別係臺北縣政府警察局
    汐止分局員警於職務上所為例行性、機械性，非為訴訟目的
    之紀錄文書及從事醫療業務之醫師，於通常業務過程所為例
    行性、機械性，非為訴訟之目的之紀錄文書及據其業務上過
    程所製作之病歷紀錄製作而成之證明文書，真實性極高，且
    復無證據顯示上開文書等存有詐偽或虛飾情事而有顯不可信
    之情況，自得作為證據。
肆、另按被告以外之人（包括證人、鑑定人、告訴人、被害人及
    共同被告等）於審判外之陳述，雖不符刑事訴訟法第159 條
    之1 至之4 之規定，而經當事人於審判程序同意作為證據，
    法院審酌該言詞陳述或書面陳述作成時之情況，認為適當者
    ，亦得為證據，刑事訴訟法第159 條之5 第1 項復規定甚明
    。其立法意旨在於傳聞證據未經當事人之反對詰問予以核實
    ，原則上先予排除。惟若當事人已放棄反對詰問權，於審判
    程序中表明同意該傳聞證據可作為證據，基於尊重當事人對
    傳聞證據之處分權，及證據資料愈豐富，愈有助於真實發見
    之理念，且強化言詞辯論主義，使訴訟程序得以順暢進行，
    上開傳聞證據亦具有證據能力。查告訴人丙○○、甲○○於
    警詢時之指訴、證人簡金全、周雅芳及吳世卿於警詢時之陳
    述（參見偵卷第14頁、第15頁至第16頁、第17頁至第18頁、
    第19頁、第109 頁至第110 頁），雖均屬傳聞證據，惟被告
    、辯護人及檢察官於本院審理中均對上開證據之證據能力表
    示「沒有意見，同意採為證據」（見本院99年8 月24日審判
    筆錄），本院審酌上開證據資料製作時之情況，尚無違法不
    當及證明力明顯過低之瑕疵，認為以之作為證據應屬適當，
    故逕依刑事訴訟法第159 條之5 第1 項規定，認前揭證據資
    料例外有證據能力。
伍、本案認定事實所引用之卷內其他物證（包含文書證據、物證
    等證據），並無證據證明係公務員違背法定程序所取得，是
    上開物證，均有證據能力。
乙、實體部分：
壹、認定犯罪事實所憑證據及理由：
  一、公共危險部分：此部分犯罪事實，業據被告乙○○於警詢
    時、偵查中及本院準備程序時迭承不諱（參見偵卷第7-1 頁
    至第8 頁、第52頁、第72頁，本院卷第16頁、第22頁），並
    有被告於案發當日經警測得其呼氣酒精濃度達每公升0.58毫
    克之臺北縣政府警察局汐止分局酒精測定黏貼紀錄表（序號
    ：082828號）、被告於案發後接受員警施以酒後生理平衡平
    衡檢測，結果有於「雙腳併攏，兩手貼緊大腿，將一腳向前
    抬高離地15公分，並停止不動30秒」之檢測中，出現「身體
    前後或左右搖擺不定，用手臂來保持平衡，或拒絕接受檢測
    」之不合格情形及於「雙腳併攏，雙手向前平伸，閉眼、輪
    流使用左右手的食指指尖觸摸鼻尖」之檢測中，出現「無法
    閉上雙眼或無法以食指觸碰到鼻尖或以其他指頭觸碰鼻尖，
    或拒絕接受檢測」之不合格情形之汽機車駕駛人酒後生理協
    調平衡檢測紀錄表及被告於案發後接受員警檢測時，有「腳
    步不穩」現象之刑法第一百八十五條之三案件測試觀察紀錄
    表各1 紙在卷可稽（附於同上偵卷第25頁、第26頁、第27頁
    ），且當呼氣酒精濃度達到每公升0.25毫克時，將造成輕度
    協調功能降低之輕度中毒症狀；達到每公升0.5 毫克時，將
    造成反應較慢、感覺減低、影響駕駛之輕到中度中毒症狀，
    亦有行政院國軍退除役官兵輔導委員會臺北榮民總醫院88年
    8 月5 日（88）北總內字第26868 號函影本存卷可參（附於
    同上偵卷第117 頁至第118 頁），堪認被告於上開時地駕車
    時確已達不能安全駕駛動力交通工具之情狀無訛，足認被告
    此部分自白與事實相符，可以採信，其服用酒類，不能安全
    駕駛動力交通工具而駕駛之犯行堪以認定，應依法論科。
  二、重傷害部分：
    (一)訊據被告固坦承有於上開時地持刀攻擊被害人丙○○，致
    被害人受傷之事實，惟矢口否認有何重傷害之犯行，辯稱：
    當時係因行車糾紛與被害人發生爭執，被害人先動手掐其脖
    子，又持推車握柄朝其身上丟擲，並將其推倒，其一時氣憤
    始就近持刀予以反擊，並無使被害人受重傷或欲將其殺害之
    意云云。另被告之辯護人為被告辯護稱：本案被告係酒後失
    控始持刀攻擊被害人，則其行為時是否完全可辨識其行為違
    法或具備依其辨識而行為之能力，即非無疑，退步言之，本
    案被告係先遭被害人施以不法侵害後，始基於防衛意思持刀
    排除侵害，衡情應有正當防衛之適用，即便因防衛之結果造
    成被害人受重傷，仍屬防衛過當之問題，退萬步言之，本案
    被告與告訴人素不相識，兩人僅因偶然之行車糾紛而發生衝
    突，另參諸被害人之傷勢僅係左手臂之切割傷，尚非致命部
    位之重大傷害，均可認被告主觀上並無重傷害或殺人之犯意
    云云。
    (二)公訴人認被告此部分犯行係涉犯刑法第271 條第2 項、第
    1 項之殺人未遂罪嫌（起訴意旨雖認被告此部分犯行係犯刑
    法第277 條第2 項後段之普通傷害致重傷罪，業經蒞庭公訴
    檢察官於本院99年4 月13日審理時當庭更正為刑法第271 條
    第2 項、第1 項之殺人未遂罪，基於檢察一體原則，自應以
    更正後之論告內容為主），係以被告供述、告訴人丙○○、
    甲○○之指訴、證人簡金全、周雅芳之證述、證人吳世卿之
    陳述、三軍總醫院98年7 月7 日院三醫勤字第0980010138號
    函文意見書及相關病歷資料暨該院附設民眾診療服務處98年
    5 月25日北市衛醫字第0501110514號診斷證明書、現場照片
    影本26張及扣案之魚刀1 支、上衣1 件為證，並認為依被害
    人之指述、傷情及受傷部位之相對位置綜合判斷，可以認定
    案發當時被告係以魚刀往被害人腎臟或大小腸之腹部位置刺
    殺，如被害人未迴避成功而致使上開部位遭利刃刺傷，客觀
    上即有生命危險，顯見被告係基於殺人之犯意為攻擊行為甚
    明等語資為論據，然查：
  １、首須審認者為被害人所受傷害，是否已達嚴重減損左手機
      能之重傷害情狀：
    (1)本案被告於上開時地因行車糾紛與被害人丙○○發生衝突
    ，過程中被害人動手推倒被告，被告隨即起身前往其販魚之
    攤位拿出其所有之魚刀1 支，並持該刀攻擊被害人等情，業
    據被告於警詢時、偵查中、本院準備程序及審理時供承在卷
    （參見偵卷第9 頁、第13頁、第52頁至第53頁、第71頁至第
    72頁，本院卷第123 頁、第126 頁），核與被害人丙○○於
    警詢時指述、偵查中證述、本院準備程序及審理時指述情節
    大致相符（參見偵卷第109 頁至第110 頁、第70頁至第71頁
    ，本院卷第22頁、第126 頁），並經證人甲○○、吳世卿於
    警詢時陳述、證人簡金全、周雅芳於警詢時陳述及偵查中證
    述屬實（參見偵卷第14頁、第15頁至第16頁、第17頁至第18
    頁、第19頁、第67頁至第68頁、第68頁至第69頁），復有現
    場及扣案物照片影本26張（附於偵卷第29頁至第41頁）、查
    獲之魚刀、上衣扣案可資佐證，足見此部分事實為真。
    (2)又按稱重傷者，謂下列傷害：一、毀敗或嚴重減損一目或
    二目之視能；二、毀敗或嚴重減損一耳或二耳之聽能；三、
    毀敗或嚴重減損語能、味能或嗅能；四、毀敗或嚴重減損一
    肢以上之機能；五、毀敗或嚴重減損生殖之機能；六、其他
    於身體或健康，有重大不治或難治之傷害，刑法第10條第4
    項定有明文。而所謂「嚴重減損」，係屬不確定法律概念，
    其界限為何，法則未明文規範，有待於具體個案中綜合各項
    事證以資認定。查本案被害人因遭被告持刀攻擊而受有左手
    切割傷合併10條肌腱、尺神經及尺動脈斷裂之傷害，有三軍
    總醫院98年5 月25日北市衛醫字第0501110514號診斷證明書
    乙紙在卷可考（附於偵卷第111 頁），而被害人經送醫診治
    並經醫師鑑定後，結果認定「目前（即鑑定時）肌腱較無力
    （於治療與復健過程中，肌腱可能發生沾黏，且依沾黏之嚴
    重程度喪失活動功能。倘能維持良好復健，預估應可恢復90
    % 之功能）；尺神經支配之14條內收肌萎縮，造成手指鷹爪
    變形無法內縮外展（尺神經無法恢復，亦無復原之預期）」
    ，有三軍總醫院98年7 月7 日院三醫勤字第0980010138號函
    意見書及函附住院病歷影本附卷可查（附於偵卷第82頁至第
    105 頁），又經本院再次函送鑑定之結果，亦認定被害人「
    左手第4、5指呈爪狀手指變形，左手指間肌群無力，左手手
    掌尺側麻木。表現出尺神經受損之典型徵候，目前（即再鑑
    定時）已達嚴重減損左手機能之程度」，有臺大醫院99年6
    月10日校附醫祕字第0990901954號函文意見書之鑑定結果(二)
    附卷可考（附於本院卷第62頁至第63頁），兩份函文關於「
    尺神經無法恢復，亦無復原之預期」暨「表現出尺神經受損
    之典型徵候，目前已達嚴重減損左手機能之程度」之鑑定，
    互核一致，堪予採認。
    (3)至上開臺大醫院99年6 月10日校附醫祕字第0990901954號
    函文意見書另認為「依外科教科書記載，上肢神經受傷經修
    補後，須追蹤5 年以觀察其功能上之最大恢復程度。依據貴
    院提供之三軍總醫院病歷影本所載，謝先生（即被害人）在
    左上肢受傷後，曾於民國98年5 月24日在醫院接受肌腱、神
    經、血管之修補手術。據此推算，病人接受左手尺神經修補
    手術迄今約為1 年，其左手功能仍有進步的可能性」（參卷
    附臺大醫院99年6 月10日校附醫祕字第0990901954號函文意
    見書之鑑定結果(二)），核與上開三軍總醫院98年7 月7 日函
    文意見書認定「尺神經無法恢復，亦無復原之預期」之結果
    固有出入，惟鑑定結果可為審判之參考，卻非判斷之絕對準
    據，鑑定結果是否可採，仍應由法院斟酌取捨之，本院認為
    患者之病名雖可透過觀察患者所顯現出之病徵外觀，依據鑑
    定者或醫師之經驗及專業知識加以驗斷，然具體病症是否可
    治癒及治癒時程之認定，藉由臨床了解個案患者傷情之鑑定
    結論，應較具相對可信性，特別是牽涉人體內部組織受損之
    病症，固可經由外部理學檢查為追蹤觀察可否恢復功能及恢
    復可能性之預估，而三軍總醫院之上開鑑定意見既係由實際
    為本案被害人操刀診治之醫師專業人員所為，則該意見應較
    上開臺大醫院函文意見書之鑑定結果(二)係依據一般教科書所
    為關於被害人傷勢可相當程度回復之推論較為可信；另三軍
    總醫院99年3 月23日院三醫勤字第0990004234號函文意見書
    鑑定意見二後段雖又認被害人上開傷情「…，故應未達毀敗
    或嚴重減損之程度」，惟綜觀上開三軍總醫院99年3 月23日
    函文意見書鑑定意見二全段內容所載「手部功能有屈曲、伸
    直、外展、內縮、握、…等等，尺神經受限之內收肌萎縮影
    響手部所有功能之一部分，故應未達毀敗或嚴重減損之程度
    」（參見本院卷第52頁卷附三軍總醫院99年3 月23日院三醫
    勤字第0990004234號函文意見書），可知該鑑定意見係以手
    部所有功能是否「完全喪失功用」作為認定是否達「毀敗或
    嚴重減損之程度」之標準，再衡之左手一肢之機能在一般日
    常生活中主要在於左手手指、手掌功能之運用，況依上開三
    軍總醫院98年7 月7 日院三醫勤字第0980010138號函文意見
    書第四點亦載明「尺神經支配之14條內收肌萎縮，造成手指
    鷹爪變形無法內縮外展」（附於偵卷第82頁），則被害人左
    手手指、手掌既已因尺神經受損而無法正常運用，且經相當
    之診治，目前亦無法回復原狀或雖不能回復原狀而只減衰，
    但未達嚴重減損其機能之程度，自應認已達嚴重減損左手一
    肢機能之程度，上開三軍總醫院99年3 月23日院三醫勤字第
    099000 4234 號函文意見書鑑定意見二後段之結論「應未達
    毀敗或嚴重減損之程度」，容有未妥，自難採為對被告有利
    之認定。故被害人上開傷害情狀應已達刑法第10條第4 項第
    4 款之嚴重減損一肢機能之重傷害甚明。
    (4)綜上，本案被害人於上開時地，因行車糾紛與被告發生衝
    突，繼而遭被告持刀攻擊致受有上開嚴重減損左手一肢機能
    之重傷害之事實甚為明確，被告辯護人主張被害人傷情非屬
    重傷云云，洵無可採。
  ２、又按殺人與傷害之區別，應以有無殺意為斷，其受傷之多
    寡，及是否為致命部位，有時雖可藉為認定有無殺意之心證
    ，究不能據為絕對標準。又被害人所受之傷害程度，固不能
    據為認定有無殺意之唯一標準，但加害人之下手情形如何，
    於審究犯意方面，仍不失為重要參考資料（最高法院18年度
    上字第130 號、18年度上字第1309號、20年度非字第104 號
    判例意旨參照）。判斷行為人於行為當時，主觀上是否有殺
    人犯意，尚不可一概而論，而應依個案情形，斟酌其使用之
    兇器種類、攻擊部位、行為時之態度、表示外，尚應調查行
    為人與被害人間關係、衝突之起因、行為當時所受之刺激、
    下手之輕重、被害人受傷情形及行為人事後態度等各項因素
    ，綜合予以評析。經查：
    (1)本案被告於上開時地因行車糾紛與被害人丙○○發生衝突
    ，過程中被害人動手推倒被告，被告隨即起身前往其販魚之
    攤位拿出其所有之魚刀1 支，並持該刀攻擊被害人等客觀事
    實，業據認定如前。而被告於警詢時、偵查中、本院審理時
    均供稱：被告和被害人並無怨仇，當時被告要求被害人將車
    子開前面一點被告要迴車，被害人就不高興，踹被告的車門
    ，被告下車後，被害人掐被告脖子，又把被告推倒，被告遭
    被害人攻擊後，被告很生氣，就到旁邊魚攤隨意拿起收放在
    魚攤上之砍魚用魚刀，要嚇唬被害人，並隨意往前向被害人
    身上畫一刀，被告沒有要殺被害人等語（參見偵卷第13 -1
    頁、第52頁，本院卷第126 頁背面、第127 頁背面），核與
    被害人於警詢時、偵查中及本院審理時指稱：被害人和被告
    並無冤仇、債務或其他糾紛，當時被害人將被告推倒，被告
    就跑掉，被害人就繼續送貨。過不久被告又朝著被害人快步
    走過來，那時被害人發現被告拿著刀子等語（參見偵卷第70
    頁、第109 頁背面、第110 頁，本院卷第127 頁）相符，顯
    見本案被告和被害人衝突之起因並非尋仇或挾怨報復，乃兩
    人因偶然之行車糾紛發生衝突，衝突中被告遭被害人推倒在
    地，為還擊而持刀砍傷被害人，則被告是否有殺害被害人之
    必要，即有可疑；又參諸被害人之傷勢僅在左手臂內側2處
    ，傷口一長一短呈縱向切割傷態樣，有三軍總醫院住院病歷
    影本、被害人傷口照片影本附卷可查（附於偵卷第83頁至第
    106 頁、第34頁），衡屬銳器割、砍傷所致，並非銳器之穿
    刺傷，雖因傷及肌腱並致使尺神經、動脈斷裂，顯見用力之
    深，惟被告既係因行車糾紛而持刀攻擊被害人，則因失控猛
    擊而造成傷勢非輕亦難謂有違事理之常，自不能因此即謂被
    告係基於殺人之犯意而為，況衡諸常情，如被告果欲致被害
    人於死，則其在還擊之情緒下，手持利刃和被害人發生衝突
    ，當無可能僅割、砍傷被害人手臂2 處即行罷休，足認被告
    行為時，並非基於殺人之犯意而持刀攻擊被害人甚明。
    (2)至被害人雖主張被告行為時係持刀以刺殺之方式攻擊其腹
    部要害，公訴人復以依被害人之傷情及受傷部位之相對位置
    綜合判斷，可以認定案發當時被告係以魚刀往被害人腎臟或
    大小腸之腹部位置刺殺，客觀上顯有致命之危險，據以認定
    被告行為時具有殺人犯意。惟查本案被告於偵審中均供稱係
    持刀以割劃、砍擊之方式攻擊被害人，核與被害人傷勢僅在
    左手臂內側2 處，傷口一長一短呈縱向切割傷態樣（此有三
    總醫院住院病歷影本、被害人傷口照片影本附卷可查（附於
    偵卷第83頁至第106 頁、第34頁），係屬銳器割、砍傷所致
    ，並非銳器之穿刺傷之傷害情狀相符，且本案並無證據證明
    被害人遭被告持刀刺殺腎臟或大小腸之腹部位置等要害，本
    於「罪疑唯有利於被告」之原則，尚不能遽爾認定被告意欲
    持刀刺殺被害人之身體要害。
    (3)被告持以攻擊被害人之魚刀，係屬鋒利之金屬利器，經本
    院當庭勘驗結果：長度為30公分，寬度：前面為尖狀、中間
    為7 公分、後面為7.5 公分，厚度：前面為0.3 公分、後面
    為0.5 公分，有勘驗筆錄附於本院卷第57頁背面可佐，並有
    查獲之魚刀1 支扣案可資佐證，如持向人體四肢猛力割劃、
    砍擊，依一般社會生活之通常經驗，當有致人傷殘之高度可
    能，況被告平日偶以販魚為業，對魚刀之危險性尚難諉為不
    知，被告明知持魚刀猛力割劃、砍擊被害人手臂之行為可能
    致人傷殘，猶執意為之，其主觀上有使人受重傷之犯意甚明
    。
    (4)綜上各情，本案被告係基於使人受重傷之犯意而為上開重
    傷害犯行之事實，甚為明確，被告及其辯護人主張被告此部
    分犯行非基於重傷害之犯意為之云云，並無可採。而公訴人
    認被告此部分犯行顯係基於殺人犯意為之，亦有誤會。
  ３、再按正當防衛必須對於現在不法之侵害始得為之，侵害業
    已過去，即無正當防衛可言。故侵害已過去後之報復行為，
    與無從分別何方為不法侵害之互毆行為，均不得主張防衛權
    。又某甲於被某乙槍傷後，因氣忿不平，持鐵鍬毆打某乙，
    仍不外一種報復行為，自不生正當防衛問題（最高法院30年
    度上字第1040號、29年度上字第2662號判例意旨參照）。查
    本案被告於上開時地持刀攻擊被害人之行為，係歸因於其與
    被害人發生衝突之際遭被害人推倒，意為反擊所致，被告持
    刀攻擊被害人之犯行自不生正當防衛問題，被告辯護人主張
    該部分行為有正當防衛之適用，難以成立。
  ４、末按行為時因精神障礙或其他心智缺陷，致不能辨識其行
    為違法或欠缺依其辨識而行為之能力者，不罰。行為時因前
    項之原因，致其辨識行為違法或依其辨識而行為之能力，顯
    著減低者，得減輕其刑，刑法第19條第1 項、第2 項分別定
    有明文。而其立法理由揭示「…關於責任能力之內涵，依當
    前刑法理論，咸認包含行為人辨識其行為違法之能力，以及
    依其辨識而行為之能力。至責任能力有無之判斷標準，多認
    以生理學及心理學之混合立法體例為優。易言之，區分其生
    理原因與心理結果二者，則就生理原因部分，實務即可依醫
    學專家之鑑定結果為據，而由法官就心理結果部分，判斷行
    為人於行為時，究屬無責任能力或限制責任能力與否。在生
    理原因部分，以有無精神障礙或其他心智缺陷為準；在心理
    結果部分，則以行為人之辨識其行為違法，或依其辨識而行
    為之能力，是否屬不能、欠缺或顯著減低為斷。行為人不能
    辨識其行為違法之能力或辨識之能力顯著減低之情形，例如
    ，重度智障者，對於殺人行為完全無法明瞭或難以明瞭其係
    法所禁止；行為人依其辨識違法而行為之能力欠缺或顯著減
    低之情形，例如，患有被害妄想症之行為人，雖知殺人為法
    所不許，但因被害妄想，而無法控制或難以控制而殺害被害
    人…」。又飲酒至醉，陷於辨識行為違法或依其辨識而行為
    之能力顯著減低者，原為一時之精神狀態，非若精神病患之
    有持續性，故事後判斷行為人於行為時是否處於酒醉下辨識
    行為違法或依其辨識而行為之能力顯著減低之情況中，無從
    如對一般精神病患得就其生理﹑精神等狀況為鑑定，故應由
    法院綜合行為人行為時各種主客觀情形為合理推斷。查本案
    並無證據證明被告有何精神障礙或其他心智缺陷之情形，且
    被告於上開時地持刀攻擊被害人之行為，係歸因於其與被害
    人發生衝突之際遭被害人推倒，為反擊所致，另佐以被告於
    上開傷害行為時之言行、反應等客觀情狀綜合判斷，本院認
    被告於此部分行為時尚無因精神障礙或其他心智缺陷，致不
    能辨識其行為違法或欠缺依其辨識而行為之能力，或致其辨
    識行為違法或依其辨識而行為之能力顯著減低之情形，被告
    辯護人主張被告行為時有上開責任能力瑕疵之情形，尚乏依
    據。
  ５、綜上所述，被告及其辯護人前開所為被告此部分行為非屬
    重傷害犯行之辯解，為不足採，被告此部分重傷害犯行堪以
    認定，應依法論科。而公訴人認被告此部分犯行係涉犯刑法
    第271 條第2 項、第1 項之殺人未遂罪嫌，容有誤會，附此
    敘明。至公訴人於本院準備程序時聲請傳喚在場證人到庭並
    於本院審理時聲請連刀帶卷送刑事警察局模擬重建現場、傳
    喚國防醫學院三軍總醫院本案鑑定醫師到庭作證部分，本院
    認本案待證事實已臻明瞭，洵無再調查之必要，爰予駁回。
貳、論罪科刑：
    核被告乙○○所為，分別係犯刑法第185 條之3 之公共危險
    罪、同法第278 條第1 項之重傷罪。公訴人認被告持刀攻擊
    被害人之行為係犯刑法第271 條第2 項、第1 項之殺人未遂
    罪（公訴意旨雖認被告此部分犯行係犯刑法第277 條第2 項
    後段之普通傷害致重傷罪，業經蒞庭公訴檢察官於本院99年
    4 月13日審理時當庭更正為刑法第271 條第2 項、第1 項之
    殺人未遂罪，基於檢察一體原則，自應以更正後之內容為主
    ），容有誤會，惟其基本事實同一，爰依法變更起訴法條。
    被告所犯上開2 罪，犯意各別，行為互殊，罪名不同，應予
    分論併罰。爰審酌被告酒後猶駕車上路，且經測得之呼氣酒
    精濃度達每公升0.58毫克，已對其他用路人之生命、身體、
    安全產生相當危險性，又僅因細故即持刀攻擊並無宿怨之被
    害人，造成被害人受有難以回復之傷害，犯罪所生危害非輕
    ，並考量被告犯後迄未與被害人達成民事和解及賠償損害之
    犯後態度，兼衡其犯罪之動機、目的及其生活狀況與智識程
    度等一切情狀，分別量處如主文所示之刑，並就公共危險罪
    部分，諭知易服勞役之折算標準。公訴人就被告持刀攻擊被
    害人，致被害人受傷之犯行部分具體求處有期徒刑10年，固
    非無見，惟本院斟酌上情，認公訴人此部分求刑容有過重。
    扣案之魚刀一支，係被告所有供犯本案重傷害犯罪所用之物
    ，業據被告於本院審理時供明在卷（參見本院卷第126 頁）
    ，併依刑法第38條第1 項第2 款之規定，宣告沒收之。
據上論斷，應依刑事訴訟法第299 條第1 項前段、第300 條，刑
法第185 條之3 、第278 條第1 項、第42條第3 項、第38條第1
項第2 款，刑法施行法第1 條之1 第1 項，判決如主文。
本案經檢察官曾勁元到庭執行職務。
中    華    民    國    99    年    9     月    14    日
                  臺灣士林地方法院刑事第一庭
                          審判長法  官  洪英花
                                法  官  雷雯華
                                法  官  王沛雷
以上正本證明與原本無異。
如不服本判決，應於收受判決後10日內向本院提出上訴書狀，並
應敘述具體理由；其未敘述上訴理由者，應於上訴期間屆滿後20
日內向本院補提理由書。
                                書記官  趙彩彤
中    華    民    國    99    年    9     月    14    日
附錄論罪科刑法條：
中華民國刑法第185條之3
服用毒品、麻醉藥品、酒類或其他相類之物，不能安全駕駛動力
交通工具而駕駛者，處 1 年以下有期徒刑、拘役或科或併科 15
萬元以下罰金。
中華民國刑法第278條第1項
使人受重傷者，處 5 年以上 12 年以下有期徒刑。

司法院資訊處製作；財團法人民間司法改革基金會備份。
